臺灣高等法院民事裁定　　　　　　　　　 96年度抗字第239號
抗　告　人　乙○○
代　理　人　李文中律師
　　　　　　粘毅群律師
上列抗告人與相對人甲○○間聲請假處分事件，對於中華民國95
年12月21日臺灣板橋地方法院95年度裁全字第13382號裁定，提
起抗告，本院裁定如下：
    主  文
抗告駁回。
抗告費用由抗告人負擔。
    理  由
一、抗告人於原法院聲請及本院抗告意旨略以：
  (一)相對人於民國89年5月發行「玩弄眾生—乙○○的偽裝歲月
    」一書（下稱系爭書籍），並於95年9月改版再行出版，刊
    出破壞伊名譽之不實指述，相對人於該書末載有：「然而，
    這位自喻『超越曼德拉』的苦難戰神，其反抗舊體制、坐黑
    牢、絕食等一連串的悲壯史，卻原來是自編、自導、自演、
    玩弄眾生於股掌的激情大作」，並故意於95年11月6日東森
    電視台之「台灣大解碼」節目中接受主持人訪問，不實指述
    伊在監獄中還能吃泡麵、喝人參茶、面臨危急時要投靠中國
    等等，經由「台灣大解碼」節目刊載郵購帳號大作宣傳，對
    伊個人、國內政治及社會民心產生極大震撼。相對人顯為當
    時國內各媒體大幅報導之始作俑者。伊歷經多年民主運動，
    歷任1984年諾貝爾和平獎候選人、1992年至2001年第2、3、
    4屆立法委員，1994年至1996年第6屆民主進步黨黨主席等，
    且此次發起反貪腐運動獲得群眾支持，足證伊在社會上具有
    相當名望，相對人杜撰上開不實內容，其犯罪動機至為明顯
    。
  (二)相對人在89年5月出版時僅單純出書未在電視上廣告，此次
    侵害伊名譽之情節較前次嚴重，因透過電視新聞節目宣傳效
    果，足使全國觀眾在第一時間知悉系爭書籍之銷售資訊，銷
    售情形必較前次出版為佳；且相對人於95年9月間改版再出
    版，足認相對人有新增不實指控之事實，否則何須改版再出
    版；又相對人企圖使伊反貪腐活動不順遂，圖以系爭書籍刻
    意損害伊名譽，並謀相對人自身利益，若未能立即禁止相對
    人發行系爭書籍，縱伊於後續本案訴訟獲得勝訴，伊之名譽
    亦已嚴重受損，本件假處分有急迫性。
  (三)伊已具體指明本案所主張實體理由可採信之程度、因未獲假
    處分所受不可回復損害之程度、伊與相對人間因允許假處分
    所受損害之權衡、對公眾或第三人利益之影響等，即就假處
    分之原因已為相當釋明，較民事訴訟法規定之「為防止發生
    重大之損害或避免急迫之危險或有其他相類之情形而有必要
    時」之要件更明確。另伊未在相對人89年5月出版發行時就
    聲請假處分，係因伊當時不知法律有保全程序之救濟途徑，
    且因當時相對人未於電視上廣告，故伊息事寧人，但非可據
    此謂伊之名譽權未受重大損害，或無急迫之危險等其他相類
    之情形。如本案未獲准假處分，則不啻相對人可不斷再版系
    爭書籍而侵害伊之名譽權。再者現今電腦科技發達，光碟、
    磁片及電腦文書資料亦為資訊傳播之重要媒介，為免掛一漏
    萬，就相對人持有涉及對伊不實指控之光碟、磁片、電腦文
    書資料均併聲請假處分。因而依民事訴訟法第538條規定，
    請求1.禁止相對人就其全部所有之系爭書籍為出版、影印、
    販售、散布、意圖散布而陳列、持有、意圖營利而交付或為
    營利之使用。2.禁止相對人就其全部所有涉及伊之光碟、磁
    片、電腦文書資料為重製、販售、散布、意圖散布而陳列、
    持有、意圖營利而交付或為營利之使用。詎原法院駁回伊之
    聲請，顯係違法，爰請求廢棄原裁定云云。
二、按民事訴訟法第538條規定，於爭執之法律關係，為防止發
    生重大之損害或避免急迫之危險或有其他相類之情形而有必
    要時，得聲請為定暫時狀態之處分。又債權人聲請定暫時狀
    態之處分，依同法第538條之4準用第533條再準用第526條規
    定，應就其請求及假處分之原因加以釋明，且兩者缺一不可
    。前開釋明如有不足，而債權人陳明願供擔保或法院認為適
    當者，法院始得定相當之擔保，命供擔保後為假處分。若債
    權人就其請求及假處分之原因絲毫未予釋明，法院即不得命
    供擔保後為定暫時狀態之處分。而所謂「爭執之法律關係，
    有定暫時狀態之必要者」，係指因避免重大損害或其他情事
    ，有就爭執之法律關係，定暫時狀態之必要而言。此必要之
    情事即為假處分之原因，苟由聲請假處分之人提出相當證據
    以釋明其存在，即有就爭執之法律關係定暫時狀態之必要。
    是定暫時狀態假處分之聲請人，除應釋明與債務人間有爭執
    之法律關係外，尚應提出有何防止發生重大之損害或避免急
    迫之危險或有其他相類之情形而有必要定暫時狀態處分之原
    因並釋明之。於其釋明有所不足時，法院方得斟酌情形，依
    債權人供擔保以補釋明欠缺之陳明，酌定其擔保金額，准為
    定暫時狀態之假處分。若法院認供擔保仍不足補釋明之欠缺
    ，非不得駁回其定暫時狀態假處分之聲請（最高法院94年度
    台抗字第792號裁定意旨參照）。
三、經查：
  (一)抗告人主張相對人於89年5月發行「玩弄眾生—乙○○的偽
    裝歲月」一書，刊出侵害抗告人名譽之不實指述，嗣95年9
    月改版再行出版，並於95年11月6日東森電視台之「台灣大
    解碼」節目中接受主持人訪問，使媒體業者登載於報章及電
    視新聞，致其名譽權受到侵害等情，固據提出系爭書籍、「
    台灣大解碼」節目錄影畫面、訪問譯文節本為證，固堪認已
    就「請求之原因」為充分釋明，然此與「定暫時狀態處分之
    原因」無涉，其仍需就「定暫時狀態處分之原因」為釋明。
  (二)抗告人雖指稱其已具體指明本案所主張實體理由可採信之程
    度、因未獲假處分所受不可回復損害之程度、伊與相對人間
    因允許假處分所受損害之權衡、對公眾或第三人利益之影響
    等，已就假處分原因為相當釋明云云。然而系爭書籍既已於
    89年5月初版，至抗告人95年12月19日向原法院聲請假處分
    時止，於坊間流傳已逾5年有餘，而抗告人始終未具體釋明
    該書於95年9月改版時有何內容之增刪，縱使該書內容有涉
    及侵害抗告人名譽權之不實指控，其損害早已發生，並非系
    爭書籍於95年9月改版銷售時，始生對抗告人重大損害及急
    迫之危險，即與定暫時狀態處分，係為防止重大損害之發生
    及避免發生危害，於急迫情形下而設計之保全程序，明顯有
    別，尚難認上開情事有定暫時狀態處分之急迫性，自與定暫
    時狀態處分之要件不合。另民事訴訟法自19年施行迄今，即
    有假扣押、假處分之保全程序制度，且為一般民眾廣泛運用
    ，抗告人謂其於89年5月系爭書籍初版時，不知法律有保全
    程序可救濟云云，顯與社會上一般國民法律認知不符，難以
    採信。
  (三)抗告人另指相對人於毫無根據下重新出版系爭書籍，刻意損
    害伊名譽係企圖使其領導之反貪腐活動不順遂云云，惟並無
    證據可資證明反貪腐活動之順遂與否，與系爭書籍之重新出
    版有何因果關係，抗告人此項主張，缺乏立據。
  (四)抗告人主張如未准許假處分，其名譽權將繼續受侵害，日後
    亦無從回復，原裁定駁回聲請，形同鼓勵無端出書誹謗他人
    名譽云云，惟對於個人名譽權受侵害，如何予以回復，吾國
    民法有相關法律規定可資救濟，而是否准許定暫時狀態處分
    ，仍應審酌民事訴訟法第538條所定之各項要件是否具備，
    如與要件不合而未能核准，與是否鼓勵無端出書誹謗他人名
    譽應屬無關，抗告人此項指摘，實有誤會。
  (五)綜上，抗告人聲請本件定暫時狀態處分，即無防止發生重大
    損害或急迫危險之必要性，且其未就定暫時狀態處分之原因
    盡釋明之責，依前揭說明，縱令陳明願供擔保，仍不得認該
    擔保已補釋明之欠缺，是其定暫時狀態處分之聲請，即不應
    准許，法院自不得命供擔保後為定暫時狀態之處分。
四、從而，抗告人聲請供擔保，請求禁止相對人就其全部之系爭
    書籍為出版、影印、販售、散布、意圖散布而陳列、持有、
    意圖營利而交付或為營利之使用；禁止相對人就其全部涉及
    伊之光碟、磁片、電腦文書資料為重製、販售、散布、意圖
    散布而陳列、持有、意圖營利而交付或為營利之使用云云，
    於法未合，不應准許。原法院裁定駁回抗告人之聲請，核無
    違誤。抗告意旨指摘原裁定不當，求予廢棄改判，為無理由
    ，應予駁回。
五、抗告人其餘各項主張及所提證據，均經本院審酌後，核與裁
    定結果無涉，爰毋庸一一論述，併予敘明。
六、據上論結，本件抗告為無理由，爰裁定如主文。
中　　華　　民　　國　　96　　年　  3　　 月　 19　　 日
                    民事第十六庭
                        審判長法　官  沈方維
　　　　　　　　　  　　　　　法　官  王淇梓
　　　　　　　　　  　　　　　法　官  呂淑玲
正本係照原本作成。
本裁定除以適用法規顯有錯誤為理由，並經本院許可外，不得再
抗告。如提起再抗告，應於收受後10日內委任律師為訴訟代理人
向本院提出再抗告狀。並繳納再抗告費新台幣１千元。
中　　華　　民　　國　　96　　年　　3 　　月　　19　　日
　　　　　　　　　　　　　　　書記官  明祖全
